【裁判字號】    98,抗,179
【裁判日期】    981021
【裁判案由】    拍賣抵押物
【裁判全文】
臺灣士林地方法院民事裁定               98年度抗字第179號
抗  告  人  紫盛國際投資股份有限公司
法定代理人  乙○○
相  對  人  台北市士林區農會
法定代理人  甲○○
上列當事人間拍賣抵押物事件，抗告人對於本院司法事務官中華
民國98年9 月4 日98年度司拍字第11號裁定提起抗告，本院裁定
如下：
    主  文
抗告駁回。
抗告程序費用新臺幣壹仟元由抗告人負擔。
    理  由
一、按扺押權人於債權已屆清償期而未清償者，得聲請法院拍賣
    抵押物，就其賣得價金而受清償；民法第873 條第1 項定有
    明文。而上開規定，為民法物權編修正前設定之最高限額抵
    押權所準用，此觀諸民法物權編施行法第17條、民法第881
    條之17等規定自明。又不動產所有人設定抵押權後，將不動
    產讓與他人者，依民法第867 條但書規定，其抵押權不因此
    而受影響，抵押權人得本於追及其物之效力實行抵押權（最
    高法院74年臺抗字第431 號判例參照）。而抵押權人依前開
    規定聲請拍賣抵押物係屬非訟事件，法院所為准駁之裁定，
    無確定實體法上法律關係存否之性質，於債權及抵押權之存
    否無既判力，故袛須抵押權已經依法登記，且所擔保之債權
    已屆清償期而未受清償，法院即應為准許拍賣抵押物之裁定
    ，至對於此項法律關係仍有爭執者，尚得提起訴訟以資救濟
    ，不得僅以抗告程序聲明其爭執，並據為廢棄拍賣抵押物裁
    定之理由（最高法院民國51年10月8 日民刑庭總會決議(三)參
    照）。
二、本件相對人主張其對於第三人倪文聰有原裁定所載之債權，
    並以原裁定附表一所示不動產設定抵押權，且經依法登記，
    嗣第三人倪文聰於95年10月18日將原裁定附表一編號2 不動
    產移轉登記予抗告人，而上開債權於97年9 月5 日已屆清償
    期而未受清償，有相對人提出之他項權利證明書、抵押權設
    定暨變更契約書、土地及建物登記簿謄本、借據、繳息明細
    等可證，原法院據以准許相對人拍賣抵押物之聲請，即無不
    當。
三、抗告意旨略以：伊自92年起，即代第三人倪文聰按月向相對
    人正常清償利息，未曾間斷，並無不依約清償利息，借款視
    為全部到期之情形。而原裁定依相對人聲請狀，記載第三人
    倪文聰尚欠本金5,985 萬元及如附表二所示之利息，與實際
    狀況不符。其中利息及違約金部分，係相對人因侵權行為而
    取得之債權，相對人依民法第198 條規定不能主張。抗告人
    依非訟事件法第74條，就前開債權額表示意見，非屬實體爭
    執云云，並聲明：(一)原裁定應予廢棄。(二)抗告程序費用由相
    對人負擔。
四、然查：
  (一)相對人對第三人倪文聰之債權，依據借據約定，借款期限至
    97年9 月15日止，則該債權於已97年9 月15日屆清償期，抗
    告人所稱：伊現仍代第三人倪文聰繳息等語，反足以證明前
    開債權於屆清償期後，確有本金債權尚未清償。是本件最高
    限額抵押權所擔保之債權應確係存在並已屆清償期，且不因
    抗告人持續代第三人倪文聰繳息，而得異其認定。
  (二)非訟事件處理法第74條固規定：最高限額抵押權人聲請拍賣
    抵押物事件，法院於裁定前，就抵押權所擔保之債權額，應
    使債務人有陳述意見之機會。然查其立法理由，係因最高限
    額抵押權雖曾經地政機關辦理登記，惟其債權額未確定，故
    於聲請拍賣抵押物程序易生爭執，為兼顧債權人及債務人雙
    方之權益，始規定法院於裁定前，亦應使債務人就所擔保之
    「現存」債權額有陳述意見之機會。而為免阻礙社會大眾對
    最高限額抵押權制度之利用，法院於債務人陳述意見後，即
    應參照現有相關之法律、判例依職權逕為准駁之裁定。據此
    ，倘就債權人及債務人所提出之文件資料為形式上審查，足
    以明瞭確有最高限額抵押權所擔保之債權存在，並已屆清償
    期時，法院即應准許拍賣抵押物。至債務人或抵押物所有權
    人就現存債權之數額多寡存有爭執，倘不影響債權存在及屆
    清償期之認定，為免阻礙社會大眾對最高限額抵押權制度之
    利用，並考量拍賣抵押物裁定並無確定實體法上法律關係存
    否之性質，有爭執者，仍應另循起訴等途徑，以求解決，不
    能執之請求廢棄准許拍賣抵押物之裁定。
四、綜上所述，抗告人提起本件抗告，請求廢棄原裁定，並無理
    由，應予駁回。
五、爰裁定如主文。
中    華    民    國    98    年    10    月    21    日
                  民事第二庭    審判長法  官  方彬彬
                                      法  官  蕭錫証
                                      法  官  周群翔
以上正本證明與原本無異。
如不服本裁定，僅得於收受本裁定正本送達後10日內，以適用法
規顯有錯誤為理由，向本院提出再抗告狀（須附繕本一份及繳納
再抗告裁判費新台幣1,000 元），經本院許可後始可再抗告。再
抗告時應提出委任律師或具有律師資格之人之委任狀；委任有律
師資格者，另應附具律師資格證書及釋明委任人與受任人間有民
事訴訟法第466 條之1 第1 項但書或第2 項所定關係之釋明文書
影本。
中    華    民    國    98    年    10    月    21    日
                                      書記官  阮弘毅


司法院資訊處製作；財團法人民間司法改革基金會備份。
